臺灣士林地方法院民事判決
111年度訴字第487號
原      告  吳雅雯  
訴訟代理人  余岳勳律師
            魏敬峯律師
被      告  林美蓮  
訴訟代理人  鐘耀盛律師
上列當事人間請求塗銷最高限額抵押權登記事件，本院於民國11
1年5月17日言詞辯論終結，判決如下：
    主      文
被告應將如附表所示最高限額抵押權登記塗銷。
訴訟費用由被告負擔。
    事實及理由
一、原告主張：伊以所有如附表不動產明細欄所示之不動產（下
    合稱系爭不動產），設定如附表設定明細欄所示之最高限額
    抵押權（下稱系爭抵押權，原告起訴狀載該抵押權設定土地
    登記申請書收件字號為110年中建字第883號與完成登記之土
    地登記謄本記載不符，應以土地登記謄本為據）登記予被告
    。惟兩造間並無任何金錢或票據往來之擔保債權存在，伊亦
    無意與被告發生系爭抵押權擔保之債權債務關係，依民法第
    881條之12第1項第2款、第3款規定，抵押債權已確定，且不
    存在，系爭抵押權登記已妨礙系爭不動產之所有權行使，伊
    得依民法第767條第1項中段規定，訴請塗銷系爭抵押權等語
    。並聲明：被告應將系爭抵押權登記塗銷。
二、被告抗辯：系爭不動產原為兩造之被繼承人林文斌所有，原
    告為林文斌之配偶，伊為林文斌之姊妹，林文斌於109年10
    月15日死亡，系爭不動產為遺產，原告與林文斌之第三順位
    繼承人即其全體兄弟姊妹共同繼承，伊兄弟姐妹之應繼分為
    1/2。嗣經協議分割遺產，由原告取得系爭不動產之全部，
    另由伊代表兄弟姐妹登記為系爭不動產之最高限額抵押權人
    ，以擔保伊及其他兄弟姐妹之繼承權，系爭不動產之所有權
    狀亦由伊保管，伊對原告確有抵押債權存在，且系爭抵押權
    擔保債權約定確定日期為120年3月14日，其存續期間尚未屆
    滿，擔保債權仍未確定，原告不得訴請塗銷等語，資為抗辯
    。並聲明：原告之訴駁回。　
三、兩造不爭執事項：
  ㈠原告為林文斌之配偶，被告為林文斌之妹，系爭不動產原為
    林文斌所有，林文斌於109年10月15日死亡，因其無子女，
    父母亦已先後於73年3月17日、95年8月5日死亡，致無第一
    、二順位之繼承人，系爭不動產為林文斌遺產，應由原告與
    包括被告在內之林文斌全體兄弟姊妹共同繼承。
  ㈡系爭不動產經以分割繼承為原因，於110年2月4日登記為原告
    所有，嗣原告於同年3月16日以該等不動產設定如附表所示
    之系爭抵押權登記予被告，並約定擔保債權確定期日為120
    年3月14日而完成登記。
  ㈢兩造於系爭抵押權設定登記時即110年3月16日起至本院言詞
    辯論終結之日即111年5月17日止，無該抵押權設定契約書所
    載經登記之擔保債權即借款、墊款、票款及債務不履行債權
    債務存在。
四、得心證之理由：
　㈠按稱最高限額抵押權者，謂債務人或第三人提供其不動產為
    擔保，就債權人對債務人一定範圍內之不特定債權，在最高
    限額內設定之抵押權。最高限額抵押權所擔保之債權，以由
    一定法律關係所生之債權或基於票據所生之權利為限。最高
    限額抵押權所擔保之原債權，除另有規定外，因約定之原債
    權確定期日屆至、擔保債權之範圍變更或因其他事由，致原
    債權不繼續發生而確定。民法第881條之1第1項、第2項、第
    881條之12第1項第1款、第2款分別定有明文。是最高限額抵
    押權，係用以擔保抵押權設定契約所約定債權人對債務人於
    一定法律關係或票據所生之不特定債權。其所擔保之債權，
    在權利存續期限內，除訂約時已發生之債權外，將來陸續所
    發生之債權，在約定限額範圍內，固為抵押權效力所及。惟
    除約定之原債權確定期日屆至時，最高限額抵押權所擔保之
    原債權應歸於具體確定外，縱約定債權確定期日尚未屆至，
    如所擔保之原債權因債權範圍變更、抵押債務人變更、當事
    人合意確定擔保債權、債務人明示拒絕發生債務等其他事由
    ，致原債權不繼續發生者，則該最高限額抵押權所擔保債權
    之流動性既已停止，自亦當歸於確定。最高限額抵押權所擔
    保之原債權確定後，該最高限額抵押權擔保不特定債權之特
    性消滅，擔保之債權由約定擔保範圍內之不特定債權變更為
    擔保該範圍內之特定債權，並回復抵押權之從屬性，無同法
    第881條之6第1項規定之適用，於所擔保之原債權確定時，
    抵押權人僅得於約定之最高限額範圍內，就已確定之原債權
    對抵押人行使其權利，如確定時全無擔保之原債權存在，本
    於抵押權之從屬性，該抵押權亦不存在，其抵押權登記對於
    所有權之行使有所妨害，抵押物所有權人自得依同法第767
    條第1項中段規定，請求塗銷抵押權登記。
　㈡查原告為系爭不動產之所有權人，以該等不動產設定如附表
    所示之系爭抵押權登記予被告，約定擔保債權確定期日為12
    0年3月14日，該抵押權之設定目的，依抵押權設定契約書所
    載，係為擔保原告對被告之借款、墊款、票款及債務不履行
    損害賠償債權，惟至本案言詞辯論終結之111年5月17日止，
    兩造間確無借款、墊款、票款及債務不履行損害賠償債權債
    務關係存在等情，為兩造所不爭執。又原告於本件訴訟中，
    已表明拒絕與被告發生系爭抵押權所擔保之債權債務關係，
    並委任律師於111年4月22日發函予被告，明示拒絕發生抵押
    擔保債務（見本院卷第98至104頁），則該等擔保債務已不
    繼續發生。依上開說明，系爭抵押權擔保之債權因此確定，
    且未有所擔保之債權債務關係發生，亦不致生債務不履行損
    害賠償之債，應認系爭抵押權已不存在，原告自得訴請被告
    塗銷。被告抗辯系爭抵押權約定存續期間未屆滿，抵押債權
    尚未確定，原告不得訴請塗銷云云，要非可採。
　㈢被告雖抗辯系爭抵押權係為分割遺產擔保除原告外之其他林
    文斌繼承人繼承遺產之應繼分1/2權利，經原告同意而設定
    ，伊持有系爭不動產所有權狀，足認有抵押擔保債權存在等
    語，並提出戶籍謄本、戶口名簿、土地及建物所有權狀、印
    鑑證明、土地登記申請書、繼承系統表、遺產稅免稅證明書
    為證（見本院卷第40至76頁）。惟系爭抵押權設定契約書所
    載擔保債權範圍，並無關於繼承權利擔保之約定，且經據以
    辦理登記無誤，則除上開經登記之擔保債權外，被告對原告
    其餘債權債務關係，悉不屬系爭抵押權擔保之範圍，要非抵
    押債權。是兩造間縱就林文斌遺產繼承另有約定之債權債務
    關係，然既未經以之為擔保債權設定登記，自不影響於系爭
    抵押權擔保債權確定、存否之認定。被告執此抗辯，亦非有
    據。
五、綜上所述，原告主張依民法第767條第1項中段規定，訴請被
    告塗銷系爭抵押權登記，為有理由，應予准許。
六、兩造其餘攻擊、防禦方法，經本院悉予審酌後，認均無礙於
    本件之判斷，於茲不贅。
七、據上論結，原告之訴為有理由，依民事訴訟法第78條，判決
    如主文。 　　
中　　華　　民　　國　　111 　年　　6 　　月　　14　　日
                  民事第一庭  法  官  蕭錫証
以上正本係照原本作成。
如對本判決上訴，應於判決送達後20日內向本院提出上訴狀，若
委任律師提起上訴者，應一併繳納上訴審裁判費，否則本院得不
命補正逕行駁回上訴。　　　　　　　　　
中　　華　　民　　國　　111 　年　　6 　　月　　14　　日
                              書記官  吳帛芹
附表：
不 動 產 明 細 設 定 明 細 一、臺北市○○區○○段○○段00000地號土地（面積：140平方公尺，所有權人：吳雅雯，權利範圍：4293分之17） 二、臺北市○○區○○段○○段00000地號土地（面積：2,237平方公尺，所有權人：吳雅雯，權利範圍：4293分之17） 三、臺北市○○區○○段○○段0000○號建物（總面積：16.58平方公尺，陽臺面積：1.66平方公尺，所有權人：吳雅雯，權利範圍：全部1分之1，門牌號碼：臺北市○○區○○街00巷0號二樓之11）　　 1.登記日期：民國110年3月16日 2.權利種類：最高限額抵押權 3.收件年期：民國110年　　 4.字號：中建字第008830號 5.權利人：林美蓮 6.債權額比例：全部1分之1 7.擔保債權總金額：新臺幣500萬元 8.擔保債權種類及範圍：擔保債務人對抵押權人（包括過去所負現在尚未清償）及將來在本抵押權設定契約書所定最高限額內所負之債務包括借款、墊款、票據。 9.擔保債權確定期日：民國120年3月14日　 10.清償日期：依照各個債務契約所約定之清償日期 11.利息（率）：無。 12.遲延利息（率）：無。 13.違約金：無。 14.其他擔保範圍約定：債務不履行之賠償金。 15.債務人及債務額比例：吳雅雯債務額比例全部 16.權利標的：所有權 17.設定義務人：吳雅雯